【裁判字號】    89,訴,935
【裁判日期】    890712
【裁判案由】    稅捐稽徵法等
【裁判全文】
臺灣板橋地方法院刑事判決                          八十九年度訴字第九三五號
    公  訴  人  臺灣板橋地方法院檢察署檢察官
    被      告  甲○○
右列被告因違反稅捐稽徵法等案件，經檢察官提起公訴（八十九年度偵字第八０七二
號），本院判決如左：
    主  文
甲○○商業負責人以明知為不實之事項而填製會計憑證，累犯，處有期徒刑月；又
商業負責人，為納稅義務人以不正當方法逃漏稅捐，累犯，處有期徒刑肆月，應執行
有期徒刑伍月。
    事  實
一、甲○○係設於臺北縣永和市○○街三三巷一弄七號五樓之納稅義務人開益冷氣行
    （獨資商號）之實際負責人，亦屬商業登記法及商業會計法所稱之商業負責人，
    並以製作各類所得扣繳憑單及開益冷氣行之營利事業所得稅結算申報書為其附隨
    業務之人。曾於民國（下同）八十一年七月十日因違反著作權法案件，經臺灣臺
    北地方法院判處有期徒刑六月，減刑為三月，嗣判決確定，並於八十一年九月十
    四日易科罰金執行完畢。詎甲○○仍不知悔改，明知王上銘僅於八十二年間，在
    開益冷氣行擔任學徒約六至八個月，且於八十二年底即已離職，並未於八十三年
    間在開益冷氣行任職及支領薪資，竟基於製作不實會計憑證之犯意，於八十三年
    底之某日申報開益冷氣行八十三年度之營利事業所得稅時，將王上銘之薪資資料
    交予不詳會計事務所，利用所內不知情之人員於其業務上所掌管製作之八十三年
    度各類所得扣繳暨免扣繳憑單上，虛偽登載王上銘於八十三年一月至同年十二月
    間在開益冷氣行領得薪資新臺幣（下同）一百萬不實內容之商業會計憑證，嗣據
    以接續填製開益冷氣行八十三年度營利事業所得稅結算申報書，並於八十四年二
    月二十日起至三月底之某日，持向財政部臺灣省北區國稅局申報開益冷氣行八十
    三年度之營利事業所得稅而行使之，以此不正當方法逃漏營利事業所得稅二十二
    萬六千三百二十四元，足生損害於王上銘本人暨稅捐稽徵機關核課營利事業所得
    稅之正確性。
二、案經臺灣板橋地方法院檢察署檢察官自動檢舉偵查起訴。
      理  由
一、右開事實，業據被告甲○○於本院審理時坦承不諱在卷，核與告訴人王上銘指訴
    ：（是否曾在被告之冷氣行工作過？）伊於八十二年間去當學徒，工作約半年至
    八個月，但八十二年底前就已離職，於八十三年間就到昇德家電公司工作，八十
    三年間沒有一天在被告的冷氣行工作過等語相符（見本院八十八年訴字第一五八
    一號刑事卷第五十頁），並有臺北縣政府八十八年十月十八日八八北府建二字第
    三七五四七九號函所附之開益冷氣行營利事業登記資料、財政部臺灣省北區國稅
    局綜合所得稅核定通知書及各類所得扣繳暨免扣繳媒體申報資料各乙份在卷可稽
    ，又開益冷氣行虛報薪資支出一百萬元，則匿漏八十三年度營利事業所得稅二十
    二萬六千三百二十四元乙節，亦據財政部臺灣省北區國稅局中和稽徵所八十八年
    十月十五日北區國稅中和審第八八０九七０一０號函覆甚明，並有該函檢附之營
    利事業所得稅申報資料影本乙份在卷可查，足徵被告甲○○前揭自白與事實相符
    而得以採信，且因被告此犯行，足生損害於王上銘本人暨稅捐稽徵機關核課營利
    事業所得稅之正確性無疑。從而本件事證明確，被告犯行洵堪認定，應予依法論
    科。
二、按扣繳憑單係屬商業會計法第十五條、第十六條所定之內部原始商業會計憑證，
    經濟部經（八六）商字第八六二一０八０五號函釋甚明。被告甲○○製作不實會
    計憑證行為之時間為八十三年底間，原商業會計法第六十六條第一款所規定之製
    作不實會計憑證罪，已於八十四年五月十九日修正為同法第七十一條第一款，同
    年月二十一日起生效施行，並將原法定刑由五年以下有期徒刑、拘役或一萬元以
    下罰金，修正為五年以下有期徒刑、拘役或科或併科新臺幣十五萬元以下罰金，
    經比較新舊法之法定本刑後應認舊法為輕，依刑法第二條第一項但書規定，本案
    應適用最有利於行為人之修正前商業會計法第六十六條第一款規定。再按稅捐稽
    徵法雖分別於八十五年七月三十日、八十六年五月二十一日、八十六年十月二十
    九日經總統修正公布，然有關該法第四十一條納稅義務人以詐術或其他不正當方
    法逃漏稅捐應受刑事處罰之規定，其法定刑均未修正，另同法第四十七條轉嫁之
    規定，復同未修正，故此部分行為，並無法律變更之問題。本件開益冷氣行係獨
    資商號而為稅捐稽徵法上之納稅義務人，被告甲○○復為其負責人，且依商業會
    計法第四條規定係該法所稱之商業負責人，亦屬從事業務之人，其委由不知情之
    會計事務所人員製作不實之商業會計憑證即告訴人王上銘之八十三年度各類所得
    扣繳暨免扣繳憑單，嗣據以填寫八十三年度營利事業所得稅結算申報書，並進而
    持向財政部臺灣省北區國稅局申報，使開益冷氣行因而逃漏營利事業所得稅二十
    二萬六千三百二十四元，故核其所為，係犯修正前商業會計法第六十六條第一款
    之填製不實會計憑證罪及稅捐稽徵法第四十七條第一款之罪，而依同法第四十一
    條論科。又修正前之商業會計法第六十六條第一款以明知不實之事項而填製會計
    憑證罪，原即含有業務上登載不實之本質，應不再另論刑法第二百十六條、第二
    百十五條之行使業務上登載不實文書罪（最高法院八十五年度臺上字第三一四五
    號、八十六年度臺上字第三四六三號判決參照），故公訴人漏未注意及比較商業
    會計法新舊規定之法定刑輕重，仍援引對於被告不利之修正後商業會計法第七十
    一條第一款，復贅以刑法第二百十六條、二百十五條之行使業務上登載不實罪提
    起公訴，其起訴法條均有未洽，應予敘明。被告甲○○利用不知情之會計事務所
    人員製作上開不實扣繳憑單之會計憑證，持向財政部臺灣省北區國稅局申報而逃
    漏營利事業所得稅之行為，應論以間接正犯。又稅捐稽徵法第四十七條第一款之
    規定，係將納稅義務人之公司責任，基於刑事政策之考慮，於其應處徒刑範圍，
    轉嫁於公司之負責人，故於此情形受罰之公司負責人，乃屬轉嫁代罰性質，被告
    既非逃漏稅捐之納稅義務人，自與另外所犯修正前商業會計法第六十六條第一款
    之罪，實無方法結果之牽連關係可言（最高法院八十七年度臺上字第一九七四號
    判決可資參照），是以公訴人認二者間有牽連犯關係，尚有未洽，被告所犯上揭
    二罪，自應予分論併罰。末查被告甲○○曾於八十一年七月十日因違反著作權法
    案件，經臺灣臺北地方法院判處有期徒刑六月，減刑為三月，嗣判決確定，並於
    八十一年九月十四日易科罰金執行完畢，有臺灣高等法院檢察署刑案紀錄簡覆表
    乙份在卷可參，其於受有期徒刑之執行完畢後，五年以內再犯有期徒刑以上之本
    罪，均為累犯，應依刑法第四十七條之規定分別加重其刑。爰審酌被告犯罪之動
    機、目的、手段、所逃漏稅捐達二十二萬六千三百二十四元及事後尚知坦承犯行
    之態度等一切情狀，分別量處如主文所示之刑，並定其應執行刑，以資懲儆。至
    於被告利用不知情之會計事務所人員所偽造王上銘之不實扣繳憑單及開益冷氣行
    八十三年度營利事業所得稅結算申報書，業經分別交於王上銘及持向財政部臺灣
    省北區國稅局申報行使，已難認尚屬被告所有之物，故本院依法不併為沒收之諭
    知，附予敘明。
據上論斷，應依刑事訴訟法第二百九十九條第一項前段，修正前商業會計法第六十六
條第一款，稅捐稽徵法第四十七條第一款、第四十一條，刑法第十一條前段、第二條
第一項但書、第四十七條、第五十一條第五款，判決如主文。
本案經檢察官吳宗光到庭執行職務
中      華      民      國      八十九      年      七    月    十二    日
        臺灣板橋地方法院刑事第三庭
                                      法  官    陳志揚
右正本證明與原本無異。
如不服本判決，應於判決送達後十日內向本院提出上訴狀 (應附繕本) ，上訴於
臺灣高等法院。
                                      書記官    陳慶樹
中      華      民      國      八十九      年    七    月  十七    日
附錄本案論罪科刑法條全文：
修正前商業會計法第六十六條：
  商業負責人，主辦及經辦會計人員，有左列各款情事之一者，處五年以下有期徒刑
  拘役或一萬元以下罰金：
  一、以明知為不實之事項，而填製會計憑證或記入帳冊者。
  二、故意使應保存之會計憑證帳簿報表滅失毀損者。
  三、意圖不法之利益，而變造會計憑證，帳冊簿報表內容，或撕毀其頁數者。
稅捐稽徵法第四十七條
  本法關於納稅義務人、扣繳義務人及代繳人應處徒刑之規定，於左列之人適用之：
  一、公司法規定之公司負責人。
  二、民法或其他法律規定對外代表法人之董事或理事。
  三、商業登記法規定之商業負責人。
  四、其他非法人團體之代表人或管理人。
稅捐稽徵法第四十一條
  納稅義務人以詐術或其他不正當方法逃漏稅捐者，處五年以下有期徒刑、拘役或科
  或併科新臺幣六萬元以下罰金。


司法院資訊處製作；財團法人民間司法改革基金會備份。
